臺灣臺北地方法院民事判決　　　　　　　94年度訴字第4353號
　　原　　　告　丙○○○
　　　　　　　　卯○○
　　　　　　　　戌○○
　　　　　　　　酉○○
　　　　　　　　丑○○
　　　　　　　　子○○
　　　　　　　　戊○○
　　　　　　　　庚○○
　　　　　　　　甲○○○
　　　　　　　　寅○○
　　　　　　　　亥○○○
　　　　　　　　辰○○
　　　　　　　　巳○○
　　　　　　　　未○○
　　　　　　　　午○○
　　　　　　　　丁○○
　　　　　　　　申○○
　　　　　　　　壬○○
　　　　　　　　癸○○
　　　　　　　　己○○
　　前列二十人共同
　　訴訟代理人　游開雄　　律師
　　被　　　告　乙○○
　　　　　　　　辛○○
上列當事人間請求拆屋還地事件，本院於民國九十四年十一月十日言詞
辯論終結，判決如下：
    主      文
被告應將座落於臺北市○○區○○段三小段第三二二地號上如附圖所示
甲部分之面積○．○○二六公頃，及同小段第三二二之二地號上如附圖
所示乙部分面積○．○○二四公頃之建物拆除，將土地交還原告及其他
共有人。
被告應自民國九十三年八月十九日起至交還上開之日止，按月給付原告
新臺幣壹萬零貳佰柒拾陸元計算之損害金。
原告其餘之訴駁回。
訴訟費用由被告負擔四分之三，餘由原告負擔。
本判決第一項於原告以新臺幣捌拾參萬元供擔保後，得假執行。但被告
以新臺幣貳佰肆拾陸萬陸仟貳佰肆拾捌元供擔保後，得免為假執行。
原告其餘假執行之聲請駁回。
    事      實
甲、原告方面
一、聲明：
  (一)被告應將座落於臺北市○○區○○段三小段第三二二地號上如附圖
    所示甲部分之面積○．○○二六公頃，及同小段第三二二之二地號
    上如附圖所示乙部分面積○．○○二四公頃之建物拆除，將土地交
    還原告及其他共有人。
  (二)被告應自民國九十三年八月十九日起至交還上開之日止，按月給付
    原告新臺幣二萬零五百五十二元計算之損害金。
  (三)原告願供擔保，請准宣告假執行。
二、陳述：
  (一)原告以訴外人杜陳寶月積欠其新臺幣（下同）五十五萬六千五百六
    十四元，爰聲請本院對訴外人杜陳寶月所有座落於臺北市○○區○
    ○段三小段第三二二地號及同小段第三二二之二地號共有土地（下
    稱系爭土地）上未經辦理保存登記之建物（下稱系爭建物）強制執
    行，案經本院九十一年度執字第一五○○三號強制執行在案，該強
    制執行程序之拍賣結果，由被告乙○○及辛○○拍定，本院遂於九
    十三年八月十五日核發權利移轉證書予被告乙○○及辛○○，被告
    縱取得系爭建物之所有權，然其占有系爭土地土地仍無合法權源，
    經原告催告渠等出面協商，被告均置之不理，原告爰依民法第一百
    七十九條規定，請求被告將系爭建物拆除返還土地予原告及其他共
    有人全體，並依最高法院六十一年度台上字第一六九五號判例意旨
    ，被告無權占有原告系爭土地，可獲得相當於租金之利益，原告爰
    請求被告返還占有系爭土地所得之利益，即按土地法第九十七條、
    第一百零五條規定，依系爭土地申報總價百分之十核計被告應返還
    系爭土地每月所得之利益為二萬零五百五十二元。
  (二)被告辛○○稱原告另案對訴外人杜陳寶月就系爭土地所提訴訟，經
    臺灣高等法院八十七年度重上字第四二號判決相當於租金之不當得
    利僅每月七千零六十九元，原告請求被告等按月給付二萬零五百五
    十二元顯然過高。然原告與訴外人杜陳寶月於七十五年一月十日曾
    協議系爭土地之地租為每月二千五百元，並約定如經政府提高土地
    價稅時，按調整比例加收租金，嗣因系爭土地之公告地價迭經調漲
    ，原告爰依上開約定，依系爭土地公告地價調漲比例調整租金，是
    倘非受限於原約定之租金數額，原告主張調漲之數額不僅於此，是
    被告辛○○所言，並不足採。況據被告所引最高法院六十八年台上
    字第三○七一號判例意旨，基地之租金，除以基地申報地價為基礎
    外，尚須斟酌基地之位置、工商業繁榮之程度等因素以為決定。而
    系爭土地於七十五年出租時，四周仍屬荒涼，工商極其貧乏，然至
    今日，系爭土地面臨台北市○○路雙向四線道馬路，沿線建物一樓
    均為店面，工商業之繁榮景象已不可同日而語，被告以七十五年間
    之租金水準據主張本件租金過高，應屬無據，原告依申報地價百分
    之十核計被告占用系爭土地相當於租金之不當得利，要無過高可言
    。再者，系爭土地上之建物原係訴外人杜陳寶月所有，並未辦理保
    存登記，而訴外人杜陳寶月出賣其所有建物之事實上處分權前，與
    原告間已無租賃關係存在，則被告拍得上開建物後，其占有使用原
    告所有系爭土地自仍無合法權源。且被告參與系爭土地上建物拍賣
    程序時，由拍賣公告已知悉強制執行之標的僅有地上物，並未包含
    基地，且該地上物亦為俗稱之違建而無法辦理建物登記，被告自不
    得諉稱不知，被告辛○○稱原告權利濫用且與誠信原則相悖，亦不
    足採。
三、證據：提出本院債權憑證一件、土地謄本二件、本院不動產權利移
    轉證書一件、存證信函二件、網路公告地價系統查詢資料一件、拍
    賣公告一件（以上均影本）等件為證。
 乙、被告方面：
一、被告辛○○部分：
  (一)聲明：
  1.原告之訴駁回。
  2.如受不利益判決，被告願供擔保請，准宣告免為假執行。
  (二)陳述：原告稱其與訴外人杜陳寶月於七十五年一月十日協議系爭土
    地之地租為每月二千五百元，並約定如經政府提高土地價稅時按調
    整比例加收租金，嗣因系爭土地之公告地價迭經調漲，原告按上開
    約定，依系爭土地公告地價調整比例調整租金，倘非受限於原約定
    之租金數額，原告主張調漲之數額絕不僅止於此，而認租金過低。
    惟原告所指情形於臺灣高等法院八十七年度重上字第四十二號判決
    必有所斟酌，始判決原告獲得相當於原約定每月租金七千零六十九
    元之利益，復依系爭三二二號及三二二之二號土地當時之公告地價
    ，均較原告本件據以計算之申報地價每平方公四萬九千一百九十四
    ．四元為高，然臺灣高等法院八十七年度重上字第四十二號判決所
    認定相當於租金之利益亦僅為每月七千零六十九元，況據最高法院
    六十八年台上字第三○七一號判例意旨及舉重以明輕之原理，原告
    請求被告給付其每月二萬零五百五十二元，顯然過高，自有酌減之
    必要。退一步言，縱認該相當於租金之利益有調整必要，然依台北
    市財政局寄予被告之函可知，其附件計算表所列租金比率僅為百分
    之五，而該土地與系爭土地座落之位址相距不遠，是原告請求相當
    於租金之利益亦顯然過高。況且，原告稱被告拍得建物後，占有使
    用原告所有之系爭土地無合法權源，其依法訴請被告拆屋還地乃合
    法權利之行使，惟其先就債務人之建物聲請拍賣，於賣得價金取償
    後，復依民法第七百六十七條規定，對拍定人即被告請求拆屋還地
    ，顯有雙重不當得利之情事，係濫用其正當權利而故意陷被告於重
    大不利益，實難謂其權利行使並無以損害他人為主要目的。再者，
    原告既係系爭土地之所有權人，其本得行使優先承買權而購入系爭
    建物，以終結執行程序，然原告於被告拍定後，就賣得價金受償在
    先，復訴請被告拆屋還地，顯係權利濫用，且與誠信原則相悖。
  (三)證據：提出臺灣高等法院八十七年度重上字第四十二號判決一件、
    最高法院六十八年台上字第三○七一號、七十一年台上字第七三七
    號判例各一件、臺北市政府財政局函一件（以上均影本）等件為證
    。
二、被告乙○○部分：
    被告乙○○未於言詞辯論期日到場，亦未提出書狀作何聲明或陳述
    。
    理      由
一、本件被告乙○○經合法通知，未於言詞辯論期日到場，核無民事訴
    訟法第三百八十六條所列各款情形，爰依原告聲請，由其一造辯論
    而為判決。
二、本件原告起訴主張訴外人杜陳寶月前因積欠五十五萬六千五百六十
    四元，其乃聲請本院對杜陳寶月所有座落於臺北市○○區○○段三
    小段第三二二地號及同小段第三二二之二地號共有土地上未經辦理
    保存登記之建物強制執行，嗣由被告乙○○及辛○○拍定，本院並
    核發權利移轉證書予被告，被告雖取得系爭建物之所有權，然該建
    物卻無權占用原告所有如附圖所示甲、乙部分土地，經其催告被告
    出面協商，被告均置之不理，為此爰依民法所有權及不當得利請求
    權訴請被告拆屋還地，並自九十三年八月十九日起至交還土地日止
    按月給付二萬零五百五十二元相當於租金之不當得利等語；被告則
    以原告就原為杜陳寶月所有之系爭建物聲請拍賣，就賣得之價金取
    償後，又對被告請求拆屋還地，顯有雙重不當得利情形，況原告本
    得行使優先承買權，卻放棄行使，於被告拍定後，始要求被告拆屋
    還地，顯係權利濫用，再者，原告所請求之不當得利金額，與臺灣
    高等法院八十七年度重上字第四十二號判決所認定之相當於租金額
    之利益相較，亦顯然過高，應予酌減云云資為抗辯。
三、經查，本件原告為系爭臺北市○○區○○段三小段第三二二地號、
    第三二二之二地號土地共有人，此一事實，業據其提出土地登記簿
    謄本在卷供參，堪信為真實。又本件被告因本院九十一年度執字第
    一五○○三號強制執行而標購原為訴外人杜陳寶月所有坐落於上開
    土地上未經辦理保存登記之建物，並已領取本院所核發之權利移轉
    證書一節，亦有不動產權利移轉證書影本附卷可考，原告對此亦不
    否認，上開事實亦堪認為真正。而本件被告所買受之系爭建物，其
    部分面積坐落於原告所有上開土地上（如附圖所示甲、乙部分），
    且無任何正當法律權源，此部分事實被告並不爭執，且有台北市建
    成地政事務所製作之土地複丈成果圖可供參照，是本件原告主張依
    所有權人地位請求被告拆屋還地，乃有所據。被告雖辯稱原告本得
    行使優先承買權，既未於拍賣程序中行使，嗣後卻要求拆屋還地，
    顯係權利濫用云云。惟查，所謂優先承買權乃係提供共有人得就原
    非其所有範圍部分之土地有優先購買之機會，與其既有之土地遭他
    人侵占乃不同之二事，縱然原告放棄優先承買權，不當然表示其即
    有忍受他人無權佔用其既有土地之義務，被告以此為辯，顯非可採
    。本件系爭土地既為原告所共有，而被告所購買之系爭未經登記建
    物確有無權佔用原告上揭土地情事，原告本於所有權人地位，訴請
    被告拆屋還地，自屬有據，應予准許。
四、按無權佔有他人土地者，受有相當於租金之利益，此為一般社會經
    驗法則所確認之事項，亦為司法實務向來所採之見解。又依土地法
    第九十七條、第一百零五條規定，都市房屋租金之計算，以不超過
    土地申報總價百分之十為原則。本件系爭土地位於萬華區，屬商業
    區域，四周交通尚稱發達，工商活動亦稱熱絡，而本件被告所佔用
    之土地面積，其中第三二二地號為二六平方公尺，第三二二之二地
    號為二四平方公尺，上揭第三二二地號土地之申報地價為每平方公
    尺四萬九千一百九十四元四角，第三二二之二地號申報地價為每平
    方公尺四萬九千四百六十六元四角，本院認其相當於租金之不當得
    利金額，應以申報總價百分之五計算為宜，是其金額為每月一萬零
    二百七十六元（26㎡×＄49,194.4＋24㎡×＄49,466.4＝＄2,466,
    248；2,4 66,248×5%÷12≒10,276），是原告主張被告應自買受系
    爭建物之日即九十三年八月十九日起至交還上開土地日止，按月給
    付相當於租金之不當得利，於上開範圍內，為有理由，亦應准許，
    至原告之請求超過上開範圍部分，即失所依據，應予駁回。
五、假執行之宣告
    本件兩造均陳明願供擔保，請准宣告假執行或免為假執行，經核於
    原告勝訴範圍內，其供擔保為假執行之聲請及被告供擔保免為假執
    行之聲請，為有理由，原酌定相當擔保金額分別准許之。至原告敗
    訴部分，其假執行之聲請即失所附麗，應併予駁回，附此敘明。
結論：本件原告之訴為一部有理由，一部無理由，依民事訴訟法第三百
八十五條第一項、第七十九條、第三百九十條第二項、第三百九十二條
第二項，判決如主文。
中　  　華  　　民  　　國　　94 　 年　  11    月    25    日
                              民事第二庭法  官　汪漢卿
以上正本係照原本作成
如對本判決上訴，須於判決送達後20日內向本院提出上訴狀
中　  　華  　　民  　　國　　94 　 年　  11    月    25    日
                    　　　　　　書記官　許婉如
民事訴訟法第392條
法院得宣告非經原告預供擔保，不得為假執行。
法院得依聲請或依職權，宣告被告預供擔保，或將請求標的物提
存而免為假執行。
依前項規定預供擔保或提存而免為假執行，應於執行標的物拍定
、變賣或物之交付前為之。
